ACORDAO-COMPLETO-2548472

ACÓRDÃO 6501/2022 ATA 36/2022 - SEGUNDA CÂMARA

VISTOS, relatados e discutidos estes autos de tomada de contas especial instaurada pelo Ministério do Desenvolvimento Regional, em desfavor de Raymundo Nonato Lopes (CPF: XXX.427.232-XX) e Diemis Bentes Arruda (CPF: XXX.037.672-XX) , em razão de não comprovação da regular aplicação dos recursos repassados pela União, por força da Portaria 429/2012, do Ministério da Integração Nacional, à Coordenadoria Municipal de Defesa Civil - COMDEC do município de Iranduba (AM) , para a execução de ações de socorro, assistência e restabelecimento de serviços essenciais.
ACORDAM os Ministros do Tribunal de Contas da União, reunidos em Sessão da 2ª Câmara, ante as razões expostas pelo Relator, em:
9.1. rejeitar as alegações de defesa apresentadas pelo espólio de Raymundo Nonato Lopes (CPF: XXX.427.232-XX) e pelo responsável Diemis Bentes Arruda (CPF: XXX.037.672-XX) ; 
9.2. julgar irregulares, nos termos dos arts. 1º, inciso I, 16, inciso III, alínea "c", da Lei 8.443/1992, c/c os arts. 19 e 23, inciso III, da mesma Lei, as contas dos responsáveis Raymundo Nonato Lopes (CPF: XXX.427.232-XX) e Diemis Bentes Arruda (CPF: XXX.037.672-XX) , condenando o espólio de Raymundo Nonato Lopes e o responsável Diemis Bentes Arruda, solidariamente, ao pagamento das importâncias a seguir especificadas aos cofres do Tesouro Nacional, atualizadas monetariamente e acrescidas dos juros de mora, calculadas a partir das datas discriminadas até a data da efetiva quitação do débito:
	Data de ocorrência
	Valor histórico (R$) 

	10/9/2012
	67.150,00

	11/9/2012
	1.287,50

	11/9/2012
	67.150,00

	17/9/2012
	199.200,00

	5/10/2012
	625,00

	8/11/2012
	625,00

9.3. aplicar ao responsável Diemis Bentes Arruda (CPF: XXX.037.672-XX) a multa de R$ 30.000,00 (trinta mil reais) prevista no art. 57 da Lei 8.443/1992 c/c o art. 267 do Regimento Interno do TCU, fixando-lhe o prazo de quinze dias, a contar da notificação, para que comprove, perante o Tribunal (art. 214, III, alínea "a", do Regimento Interno do TCU) , o recolhimento da dívida aos cofres do Tesouro Nacional, atualizada monetariamente desde a data do acórdão proferido pelo Tribunal até a do efetivo recolhimento, se paga após o vencimento, na forma da legislação em vigor;
9.4. fixar prazo de 15 (quinze) dias, a contar das notificações, para comprovação, perante o Tribunal, do recolhimento das dívidas acima imputadas;
9.5. autorizar, desde logo, a cobrança judicial das dívidas, caso não atendidas as notificações, na forma do disposto no art. 28, inciso II, da Lei 8.443/1992;
9.6. autorizar também, desde logo, se requerido, com fundamento no art. 26 da Lei 8.443, de 1992, c/c o art. 217, §§ 1º e 2º do Regimento Interno do TCU, o parcelamento da (s) dívida (s) em até 36 parcelas, incidindo, sobre cada parcela, corrigida monetariamente, os correspondentes acréscimos legais, fixando-lhes o prazo de quinze dias, a contar do recebimento da notificação, para comprovarem, perante o Tribunal, o recolhimento da primeira parcela, e de trinta dias, a contar da parcela anterior, para comprovar os recolhimentos das demais parcelas, devendo incidir, sobre cada valor mensal, atualizado monetariamente, os juros de mora devidos, no caso do débito, na forma prevista na legislação em vigor, alertando os responsáveis de que a falta de comprovação do recolhimento de qualquer parcela importará o vencimento antecipado do saldo devedor, nos termos do § 2º do art. 217 do Regimento Interno deste Tribunal; 
9.7. enviar cópia deste Acórdão à Procuradoria da República no Estado do Amazonas, nos termos do § 3º do art. 16 da Lei 8.443/1992, c/c o § 7º do art. 209 do Regimento Interno do TCU, para adoção das medidas cabíveis; e
9.8. informar à Procuradoria da República no Estado do Amazonas, ao Ministério do Desenvolvimento Regional e aos responsáveis que a presente deliberação, acompanhada do Relatório e do Voto que a fundamenta, está disponível para a consulta no endereço www.tcu.gov.br/acordaos, além de esclarecer que, caso requerido, o TCU poderá fornecer sem custos as correspondentes cópias, de forma impressa.

Tomada de contas especial instaurada pelo Ministério do Desenvolvimento Regional, em desfavor de Raymundo Nonato Lopes, em razão de não comprovação da regular aplicação dos recursos repassados pela União, por força da Portaria 429/2012, do Ministério da Integração Nacional, à Coordenadoria Municipal de Defesa Civil COMDEC do município de Iranduba - AM.

Segunda Câmara

Coordenadoria Municipal de Defesa Civil - COMDEC.

3. Interessados/Responsáveis:
3.1. Interessado: Ministério do Desenvolvimento Regional (03.353.358/0001-96).
3.2. Responsáveis: Diemis Bentes Arruda (XXX.037.672-XX); Raymundo Nonato Lopes (XXX.427.232-XX).

13.1. Ministros presentes: Bruno Dantas (Presidente), Augusto Nardes, Aroldo Cedraz e Antonio Anastasia (Relator).
13.2. Ministro-Substituto presente: Marcos Bemquerer Costa.

ACORDAO-COMPLETO-2568292

Acórdão 2541/2023 - Segunda Câmara

ANTONIO ANASTASIA

Cuidam os autos de tomada de contas especial instaurada pelo Ministério do Desenvolvimento Regional, em desfavor de Raymundo Nonato Lopes (CPF: XXX.427.232-XX) e Diemis Bentes Arruda (CPF: XXX.037.672-XX) , em razão de não comprovação da regular aplicação dos recursos repassados pela União, por força da Portaria 429/2012, do Ministério da Integração Nacional (peça 3) , à Coordenadoria Municipal de Defesa Civil - COMDEC do município de Iranduba (AM) , para a execução de ações de socorro, assistência e restabelecimento de serviços essenciais.
2. Na sequência, transcrevo o pronunciamento da SecexTCE (peça 90) a qual contou com a aquiescência do corpo diretivo da secretaria (peças 91 e 92) e, na sequência, o Parecer concordante do douto Procurador Marinus Eduardo De Vries Marsico representando o Ministério Público junto ao Tribunal (peça 102) .
"INTRODUÇÃO
Cuidam os autos de tomada de contas especial instaurada pelo Ministério do Desenvolvimento Regional, em desfavor de Raymundo Nonato Lopes (CPF: XXX.427.232-XX) , em razão de não comprovação da regular aplicação dos recursos repassados pela União, por força da Portaria 429/2012, do Ministério da Integração Nacional (peça 3) , à Coordenadoria Municipal de Defesa Civil - COMDEC do município de Iranduba (AM) , para a execução de ações de socorro, assistência e restabelecimento de serviços essenciais.
HISTÓRICO
Em 2/5/2018, com fundamento na IN/TCU 71/2012, alterada pela IN/TCU 76/2016 e DN/TCU 155/2016, o dirigente da instituição Ministério do Desenvolvimento Regional autorizou a instauração da tomada de contas especial (peça 28) . O processo foi registrado no sistema e-TCE com o número 439/2018.
Consta no Relatório do Tomador de Contas (peça 32) que, para viabilizar o repasse, foi estabelecido o Termo de Compromisso 141/2012, registro Siafi 672677, no valor de R$ 521.760,00, sem previsão de contrapartida do convenente. O termo teve vigência de 2/8/2012 a 1/8/2013, com prazo para apresentação da prestação de contas em 1/9/2013. Os repasses da União totalizaram R$ 521.760,00 e foram realizados em 13/8/2012 (peça 5) .
A prestação de contas e complementações enviadas foram analisadas por meio dos documentos constantes no processo (peças 16, 21 e 32) .
	O fundamento para a instauração da Tomada de Contas Especial, conforme consignado na matriz de responsabilização elaborada pelo tomador de contas, foi a constatação da seguinte irregularidade, que resultou no dano de R$ 214.837,50: 
O CENAD glosou 4 (quatro) itens executados pelo convenente, que foram: Aquisição de Óleos Lubrificantes - "Apesar de ser rotineiro o uso de misturas de óleos lubrificantes e combustíveis para abastecimento de motores dois tempos, também é usual a manutenção de motores por tais óleos. O apoio logístico descrito no inciso VI do art. 2º do Decreto nº 7.257/2010 está vinculado às ações de assistência às vítimas do desastre, como por exemplo a entrega de cesta de alimentos, ou seja, as ações de apoio logístico são atividades meio que viabilizam as ações típicas de defesa civil. Logo, atividade de manutenção posterior às ações de resposta não corresponde à ação de apoio logístico.  Tendo em vista que o município não apresentou resposta ao Ofício nº 81-2013/CENAD/SEDEC-MI, não foi possível averiguar compatibilidade da ação com a legislação vigente. A Locação de Banheiros Químicos - "Nota fiscal nº 1184 não apresenta a quantidade de produto contratado, assim impedindo a correlação entre o objeto executado e o objeto pactuado para atendimento às vítimas do desastre". A Aquisição de gêneros alimentícios - "Infere-se, na análise do Plano de Trabalho apresentado, que a perspectiva era o atendimento de 2.000 famílias com cesta de alimentos, sendo descrita a composição de cada cesta no anexo I do mesmo documento. Todavia, tendo em vista os quantitativos necessários à composição das cestas, foi possível observar que os itens adquiridos foram insuficientes para a preparação completa das 2.000 cestas, a exemplo do item carne em conserva que demonstrou apenas 50% do necessário. Em adição, observou-se que o valor dos produtos adquiridos na nota fiscal nº 80 não reflete o valor total da mesma, ou seja, o valor da nota fiscal nº 80 é de R$ 67.150,00, porém o valor total dos produtos adquiridos corresponde à R$ 57.900,00. Dessa forma, não restou comprovado o uso correto dos recursos federais para fins de enfrentamento da situação calamitosa". A Aquisição de Águas Mineral - "A nota fiscal n° 22 não demonstra compatibilidade em termos de unidade para a verificação do atendimento às vítimas do desastre, uma vez que o Plano de Trabalho previa a necessidade de distribuição de 5.000 l de água, em garrafas de 2 l, para população atingida. Todavia, tal nota fiscal estabelece como unidade da água mineral adquirida o "pacote", não sendo detalhadas quantas garrafas possuem o fardo, nem mesmo a quantidade de água contida em cada garrafa".
O responsável arrolado na fase interna foi devidamente comunicado e, diante da ausência de justificativas suficientes para elidir a irregularidade e da não devolução dos recursos, instaurou-se a tomada de contas especial.
	No relatório (peça 32) , o tomador de contas concluiu que o prejuízo importaria no valor atualizado sem juros, em 5/6/2020, de R$ 326.472,07, imputando-se a responsabilidade a Raymundo Nonato Lopes, Prefeito do Município de Iranduba, no período de 1/1/2009 a 31/12/2012, na condição de gestor dos recursos. 
		Em 13/8/2019, a Controladoria-Geral da União emitiu o relatório de auditoria (peça 33) , em concordância com o relatório do tomador de contas. O certificado de auditoria e o parecer do dirigente do órgão de controle interno concluíram pela irregularidade das presentes contas (peças 34 e 35) .
	Em 21/8/2019, o ministro responsável pela área atestou haver tomado conhecimento das conclusões contidas no relatório e certificado de auditoria, bem como do parecer conclusivo do dirigente do órgão de controle interno, manifestando-se pela irregularidade das contas, e determinou o encaminhamento do processo ao Tribunal de Contas da União (peça 36) .
Em instrução inicial (peça 42) , a partir dos elementos constantes nos autos e do exame das ocorrências, foi proposta a citação solidária de Raymundo Nonato Lopes (ex-prefeito) e Diemis Bentes Arruda (Coordenador Executivo da COMDEC) , na condição de gestores dos recursos, conforme discorrido adiante. A seguir são destacadas informações contidas naquela instrução.
Na fase interna, o prefeito não apresentou justificativas suficientes para elidir a irregularidade e não recolheu o montante devido aos cofres do Tesouro Nacional, razão pela qual sua responsabilidade foi mantida.
Apesar de o tomador de contas não haver incluído Diemis Bentes Arruda como responsável neste processo, após análise realizada sobre a documentação acostada aos autos, concluiu-se que sua responsabilidade deveria ser incluída, uma vez que há evidências de que tenha tido participação na irregularidade aqui verificada. Nomeado pelo então prefeito como Coordenador Executivo da COMDEC (Portaria 1018/2012 - peça 9, p. 11) , ambos eram responsáveis pela gestão e execução dos recursos federais em comento.
Na instrução precedente (peça 77) , a partir da análise sumária da defesa apresentada pelo representante do ex-prefeito, identificou-se a necessidade de adoção de nova medida preliminar, qual seja, a citação do espólio de Raymundo Nonato Lopes, falecido, na pessoa da administradora provisória, Maria das Graças Colares Izel Lopes (CPF XXX.811.032-XX) , nos mesmos moldes da citação outrora realizada para ele (peça 62) . A seguir são destacadas informações contidas naquela instrução.
Os responsáveis foram regularmente citados (peças 48, 50, 62-63) e apresentaram defesa (Raymundo: peça 64; Diemis: peça 52-60) , conforme Despacho de conclusão das comunicações processuais da Seproc, de 13/10/2020 (peça 69) . 
Na defesa apresentada por meio do procurador constituído do responsável Raymundo Nonato Lopes, em 8/9/2020 (peça 64) , houve a solicitação de prorrogação de prazo para atendimento àquele ofício.
O pleito foi atendido pela Secretaria de Gestão de Processos do TCU (peça 66) , e o novo prazo para apresentação da resposta foi estendido até o dia 8/10/2020.
Todavia, o patrono daquele responsável apresentou, em 30/9/2020, a certidão de óbito dele, na qual consta o falecimento em 12/9/2020.
Como o fato ocorrera quando o referido prazo para defesa ainda não tinha expirado, entendeu-se que restou prejudicada sua defesa, e que deveria o espólio dele ser citado, na pessoa de sua herdeira.
A partir de elementos juntados aos presentes autos, obtidos de outro processo no âmbito do TCU (peças 71-75, cópia de peças do TC Processo 007.841/2015-9) , observou-se que havia inventário extrajudicial aberto em outubro/2021 (peça 75) , indicando seis herdeiros e a viúva Maria das Graças Colares Izel Lopes. Não se identificou o inventariante, partilha de bens ou representante do espólio.
Após a anuência do corpo dirigente desta unidade técnica (peças 78-79) , o mencionado espólio, na pessoa da administradora provisória, foi regularmente notificado.
ANÁLISE DOS PRESSUPOSTOS DE PROCEDIBILIDADE DA IN/TCU 71/2012
Apreciação do Prejuízo ao Contraditório e Ampla Defesa
	Verifica-se que não houve o transcurso de mais de dez anos desde o fato gerador sem que tenha havido a notificação do responsável pela autoridade administrativa federal competente (art. 6º, inciso II, c/c art. 19 da IN/TCU 71/2012, modificada pela IN/TCU 76/2016) , uma vez que o fato gerador da irregularidade sancionada ocorreu no período entre 10/9/2012 a 8/11/2012 (data dos pagamentos das despesas impugnadas, conforme se abordará adiante) , e o responsável foi notificado sobre a irregularidade pela autoridade administrativa competente conforme abaixo:
Raymundo Nonato Lopes, notificação em 2017, conforme documentos constantes no processo (peças 22 a 24, 26 e 27) .
Valor de Constituição da TCE 	
	Verifica-se, ainda, que o valor atualizado do débito apurado (sem juros) em 1/1/2017 é de R$ 292.399,81, portanto superior ao limite mínimo de R$ 100.000,00, na forma estabelecida conforme os arts. 6º, inciso I, e 19 da IN/TCU 71/2012, modificada pela IN/TCU 76/2016. 
OUTROS PROCESSOS/DÉBITOS NOS SISTEMAS DO TCU COM OS MESMOS RESPONSÁVEIS
	Informa-se que foi encontrado processo no Tribunal com o mesmo responsável Raymundo Nonato Lopes:
	  Processos

	Processo 009.805/2008-7 [TCE, encerrado, " - CONTRA OS SENHORES JOSÉ MARIA MUNIZ DE CASTRO, EX-PREFEITO, E RAYMUNDO NONATO LOPES].
Processo 021.398/2009-8 [TCE, encerrado, "FALTA DE COMPROVAÇÃO DA BOA E REGULAR APLICAÇÃO DOS RECURSOS REPASSADOS NO EXERCÍCIO DE 2008]
Processo 008.247/2009-8 [REPR, encerrado, " - IRREGULARIDADES NAS AÇÕES DE SAÚDE NO MUNICÍPIO DE IRANDUBA-AM]
Processo 011.383/2015-1 [TCE, aberto, "Programa de Proteção Social Básica-PSB e Programa de Proteção Social Especial-PSE, exercícios de 2006 e 2007].
Processo 018.249/2015-9 [TCE, aberto, "omissão no dever de prestar contas dos recursos repassados através do Programa Brasil Alfabetizado-BRALF/2004]
Processo 009.299/2015-7 [TCE, aberto, "Convênio CV 1.651/2008 - Siafi 702753 - firmado entre Ministério do Turismo e Município de Iranduba/AM"]
Processo 011.974/2015-0 [TCE, encerrado, "Contrato de Repasse 0258.378-05/2008 - Siafi 636708 - firmado entre Ministério das Cidades/Caixa Econômica Federal e Município de lranduba/AM"]
Processo 014.944/2015-4 [TCE, encerrado, "Contrato de Repasse 0266.294-69/2008 - Siafi 636722 - firmado entre Ministério das Cidades/Caixa Econômica Federal e município de Iranduba/AM"]
Processo 007.841/2015-9 [TCE, aberto, "irregularidades na execução do Convênio 544/2008 (SIAFI 632056) , celebrado entre o Ministério do Turismo e a Prefeitura de Iranduba/AM]
Processo 027.312/2016-0 [RA, aberto, "FOC Proinfância"

	A tomada de contas especial está, assim, devidamente constituída e em condição de ser instruída.
EXAME TÉCNICO			 
Nas instruções anteriores (peças 42 e 77) , houve a delimitação da responsabilidade pelos débitos consignados nestas contas, envolvendo a apuração dos fatos, a identificação dos responsáveis e a quantificação do dano ao erário, dando ensejo à proposta de citação direta de um dos responsáveis (no caso de Diemes) ou do seu espólio (no caso de Raymundo) . A proposta foi realizada nos seguintes termos:
Irregularidade: não comprovação da boa e regular aplicação dos recursos repassados pela União, em face da apresentação de documentos falhos para demonstrar a regularidade de parte das despesas realizadas com recursos financeiros repassados à Coordenadoria Municipal de Defesa Civil, por meio da Portaria 429, de 23/7/2012 (peça 3) para ações de "socorro, assistência e restabelecimento de serviços essenciais" do município de Iranduba/AM, conforme evidenciado nas constatações do Parecer 03/2017/SEDEC/CENAD/CGMO (peça 16) .
Conduta: não apresentar a correta documentação comprobatória, ou apresentá-la com falhas e inadequações, das despesas realizadas com recursos recebidos para ações de "socorro, assistência e restabelecimento de serviços essenciais" do município de Iranduba/AM, conforme evidenciado nas constatações do Parecer 03/2017/SEDEC/CENAD/CGMO (peça 16) .
Nexo de causalidade: a não apresentação da documentação comprobatória impediu a aferição do atingimento do objetivo do repasse, bem como o estabelecimento do nexo causal entre as despesas efetuadas e os recursos federais recebidos, não permitindo, assim, aferir a regularidade na utilização dos recursos, resultando em presunção de dano ao erário.
Culpabilidade: não há excludentes de ilicitude, de culpabilidade e de punibilidade; é razoável supor que o responsável tinha consciência da ilicitude de sua conduta; era exigível conduta diversa da praticada, qual seja, guardar, manter arquivados e apresentar aos órgãos fiscalizadores quando solicitados os documentos relativos às despesas, sem qualquer falha.
Conforme Despachos de Conclusão das Comunicações Processuais (peças 69 e 94) , as providências inerentes às comunicações processuais foram concluídas.
A tabela a seguir retrata os expedientes, além da resposta à citação de dois responsáveis, com referência à localização desses elementos no processo:	
	Responsável
	Citação
	Ofício/AR
	Resposta

	Raymundo Nonato Lopes
	Direta
	peças 62-63
	peça 64

		Espólio
	peças 81-82
	não houve

	Diemis Bentes Arruda 
	Direta
	peças 48 e 50
	peça 52-60

Fonte: Despacho Seproc (peça 69 e 85) e consulta ao processo; pesquisas de endereço (peças 45-46, 61 e 80) - foram notificados em endereço constante da base da Receita Federal.
Como se percebe, regularmente citados, os responsáveis apresentaram suas alegações de defesa. O espólio de Raymundo foi citado em virtude do falecimento dele durante o prazo para complementação de suas alegações de defesa, mas permaneceu silente. Entrementes, pode-se considerar a defesa apresentada pelos procuradores do ex-prefeito à época como sendo do espólio.
Da defesa de Diemis Bentes Arruda
O então Coordenador Executivo da COMDEC, por intermédio de sua procuradora constituída, apresentou suas alegações de defesa em julho/2020, juntando em anexo à defesa cópia de alguns elementos.
Do arrazoado apresentado (peça 52) , observam-se os argumentos sintetizados a seguir.
A despesa impugnada referente a aquisição de óleos lubrificantes (glosa técnica do órgão no valor de R$ 2.537,50) constava no plano de trabalho aprovado pelo Ministério da Integração Nacional (montante previsto no ajuste foi idêntico ao consignado naquele plano) , cuja ação foi orçada na quantia de R$ 4.510,00 para aquisição de 220 litros daquele produto (na planilha de aplicação, há indicação de que seria utilizado para abastecimento de barcos, caminhões e equipamentos de apoio) . Logo, o defendente entendeu que a referida despesa estaria dentro das ações pactuadas, ante a omissão do órgão em vedá-la quando da análise do plano de trabalho encaminhado. A alegação (na instrução de citação) de que a utilização dos óleos lubrificantes não está vinculada às ações de assistência às vítimas não merece prosperar, visto que os incisos do art. 2º do Decreto 7.257/2010 não preveem a vedação expressa do uso de óleos lubrificantes. Adquiriu 220 litros do combustível por R$ 2.537,00, conforme notas fiscais emitidas pelo fornecedor do produto.
A despesa impugnada referente a aquisição de gêneros alimentícios (glosa técnica do órgão no valor de R$ 130.050,00) e de água mineral (glosa técnica no valor de R$ 4.250,00) constava no plano de trabalho aprovado pelo ministério, cuja ação foi orçada na quantia de R$ 134.300,00 para aquisição de 2.000 cestas básicas e 5.000 unidades de 2 litros de água mineral (na planilha de aplicação há indicação de que cada cesta básica seria composta por uma lista de alimentos nela descritos, com a quantidade de cada produto por família) . Foram adquiridas 1.000 unidades de cestas básicas e 2.500 unidades de água mineral, conforme NF 80, emitida pela empresa Ana Maria de Souza Carvalho, no valor de R$ 67.150,00. Tal documento não foi juntado no processo em sua integralidade (apresentada apenas a página 1 de 2) , e não se pode prosperar a alegação (na instrução de citação) de que seu valor não corresponde aos valores dos produtos adquiridos, pois os valores apresentados são iguais. Na petição, o documento foi transcrito (imagem colada - e fez remissão à peça 9, p. 115) . Houve outra aquisição dos mesmos produtos e quantidades, no mesmo valor, faturado pela empresa E. O. da Silva Comércio -ME (NF 22 - peça 9, p. 104) . Logo, também não merece prosperar a alegação de que a aquisição foi de apenas 50% do necessário, insuficientes para a preparação da cesta completa, pois as quantidades de gêneros alimentícios previstas foram as adquiridas (1.000 cestas em cada um dos dois estabelecimentos comerciais) ; tampouco justifica a glosa da água mineral sob a justificativa de que a nota fiscal da segunda empresa não demonstra compatibilidade em termos de unidade para verificação do atendimento às vítimas, já que também houve aquisição (nos dois fornecedores) integral da quantidade prevista do produto no plano de trabalho. 
A despesa impugnada referente a aquisição de madeiras (glosa na instrução do TCU no valor de R$ 199.200,00) constava no plano de trabalho aprovado pelo ministério, cuja ação foi orçada na quantia de R$ 199.200,00 para aquisição de 1.170 dúzias de madeira, tendo sido aprovada a despesa pelo órgão concedente (Parecer 3/2017/SEDEC/CENAD/CGMO) . A aquisição dos produtos, na quantidade prevista, foi realizada no dia 23/08/2012 junto à empresa R L Indústria de Madeiras e Artefatos Ltda. - ME, conforme Nota Fiscal 120 (peça 9) , naquele valor, e, ao realizar o pagamento por meio do cartão CPDC, fora informado que o estabelecimento não tinha maquineta para cartão, que era a única forma de pagamento admitida prevista no Decreto 7.257/2010 (sendo vedados outros meios de pagamento, como transferências bancárias ou saque mediante o uso do cartão) . A solução foi o pagamento realizado à outra empresa (I T Ferreira Comercial - CNPJ 09.168.567/0001-46) , que declarou que recebeu a importância e repassou o referido valor ao procurador da empresa R L Ind. Madeiras e Artefatos Ltda - ME, e, ainda, justificou que o ocorrido se deu pelo fato de a mencionada empresa não dispor da maquineta de cartão de crédito, conforme termo de declaração em anexo.
A devolução dos valores das despesas impugnadas caracteriza enriquecimento ilícito por parte da Administração Pública, tendo em vista que os produtos (óleos lubrificantes, gêneros alimentícios, água mineral e madeiras) foram adquiridos das empresas de forma regular e as respectivas notas fiscais foram devidamente atestadas pelo responsável à época.
A ausência de dano, dolo, culpa grave ou erro grosseiro do defendente, que poderia ensejar sua responsabilização, conforme art. 28 da LINDB e art. 12 do Decreto 9.830/2019. Os serviços foram prestados e supõe-se apenas existência de irregularidades formais no processo, não havendo nenhum indício de improbidade administrativa ou benefício indevido de sua parte.
A documentação acerca da prestação de contas foi apresentada conforme a exigência do Decreto 7.257/2010. A defesa enumerou os seguintes documentos: relatório de cumprimento do objeto; relatório de execução físico-financeiro; relação de bens; demonstrativo da receita e despesas; conciliação bancária; relação de pagamento; informe de rendimentos financeiros; extratos bancários; guia de recolhimento à União acompanhada do comprovante de recolhimento do saldo; cópia de lei, decretos municipais, portaria, entre outros. 
Requer, por fim, que as contas do convênio sejam julgadas regulares, dando-se plena quitação ao defendente, já que todos os itens constantes do plano de trabalho aprovado pelo Ministério da Integração Nacional foram adquiridos, entregues e atestados pelo Coordenador Municipal de Defesa Civil à época, e que a devolução dos valores caracteriza enriquecimento ilícito por parte da Administração Pública; caso contrário, que sejam as contas julgadas regulares com ressalvas.
Os elementos apresentados em anexo à defesa são discriminados resumidamente a seguir.
Plano de Trabalho (peça 54) ;
Notas fiscais com respectivos comprovantes de pagamento relativos ao fornecimento de lubrificantes (peça 55) ;
Notas fiscais com comprovante de pagamento (de um dos fornecedores) relativas ao fornecimento de gêneros alimentícios e água mineral (peça 56-57) ;
Procuração em que a empresa R L Ind. Madeira e Artefatos Ltda. ME constitui José Esteves Franco de Souza como seu procurador, em fevereiro/2011; Declaração dele que aquela empresa forneceu a madeira, faturada na nota fiscal 120, de 23/8/2012, cujo recebimento do pagamento se deu por meio da empresa I T Ferreira Comercial, tendo em vista que não tinha a maquineta de cartão de crédito quando do recebimento da quantia de R$ 199.200,00; Nota fiscal mencionada; Declaração da representante da empresa I T Ferreira Comercial de que recebeu aquela quantia para repassar à empresa R L; Comprovante do cartão, datado de 17/9/2012, em favor da empresa I T (peças 58-59) . Não foi apresentado nenhum documento que evidencie a transferência do valor posteriormente à empresa R L (ou ao seu representante/procurador) , ao contrário do que afirmou na petição.
Prestação de contas enviada em novembro/2013 (peça 60) . 
Da defesa do espólio de Raymundo Nonato Lopes
O ex-prefeito, por intermédio de seus procuradores constituídos à época, apresentou suas alegações de defesa em setembro/2020, sem juntar em anexo à defesa cópia de algum elemento.
Do arrazoado apresentado (peça 64) , observa-se que os argumentos são os mesmos sintetizados anteriormente (a maior parte com a mesma redação) , o que se depreende ter utilizado da defesa do responsável anterior. A discrepância fica por conta do acréscimo de que sua defesa trazia aos autos relatório fotográfico das ações realizadas, mas não foi apresentado tal relatório. Requer, por fim, que as contas do defendente sejam julgadas regulares, já que todas as despesas foram realizadas em cumprimento do plano de trabalho aprovado pelo Ministério da Integração Nacional, e devidamente comprovadas nos termos dos arts. 13 e 14 do Decreto 7.257/2020; caso contrário, que sejam as contas julgadas regulares com ressalvas.
Análise da defesa do espólio do ex-prefeito e do Coordenador Executivo da COMDEC
Questões preliminares
As questões preliminares suscitadas pelas defesas foram, em síntese, de que não houve dano, tampouco ato improbo, benefício indevido, dolo, culpa grave ou erro grosseiro do defendente.
Ressalte-se que o TCU investiga a responsabilidade subjetiva dos agentes públicos ou particulares que se relacionam com o poder público, que vem a ser aquela resultante de dano decorrente de ato em que está presente pelo menos um dos elementos da culpa lato sensu (dolo ou culpa stricto sensu) . 
A culpa stricto sensu (mera culpa) advém da violação de um dever jurídico por negligência, imperícia ou imprudência. A esta são atribuídas várias espécies, a exemplo da "culpa contra legalidade". No caso de omissão na prestação de contas, por exemplo, pode-se afirmar que se configurou a culpa contra legalidade, uma vez que o dano ao erário resultou da violação de obrigação imposta em normas que orientam a prestação de contas de recursos repassados mediante convênios.
Nesse sentido, transcreve-se trecho de voto do Ministro Bruno Dantas (Acórdão 6211/2015-TCU-Primeira Câmara) :
Como é cediço, a responsabilidade dos jurisdicionados perante esta Corte é de natureza subjetiva, caracterizando-se mediante a presença de simples culpa, stricto sensu. Assim, reforço que não se faz necessária a caracterização de conduta dolosa ou má-fé do gestor para que este seja responsabilizado perante o TCU.
No âmbito do Tribunal de Contas da União, a obrigação de ressarcir o erário prescinde da comprovação de dolo ou má-fé ou locupletamento/benefício indevido. É suficiente quantificar o dano, identificar a conduta do responsável que caracterize sua culpa, por imprudência, imperícia ou negligência, e demonstrar o nexo de causalidade entre a conduta culposa (stricto sensu) e a irregularidade que provocou o prejuízo.
A competência desta Corte de Contas para julgar as contas daqueles que derem causa a prejuízo ao erário independe da caracterização de conduta dolosa e tem sede constitucional e legal (arts. 70, caput e parágrafo único, e 71, II e VIII, da Constituição Federal e 1º, I e § 1º, 46, 57, 58 e 60 da Lei 8.443/1992) .
No que concerne à análise das novas determinações trazidas pelo art. 28 do Decreto-Lei 4.657/1942, alterado pela Lei 13.655/2018 (nova LINDB) , o Tribunal já tem entendimento firmado no sentido de que a grave inobservância do dever de cuidado configura erro grosseiro, conforme enunciado do Acórdão 2924/2018-TCU-Plenário (relatado pelo Ministro José Múcio Monteiro) assim dispondo: "Para fins do exercício do poder sancionatório do TCU, erro grosseiro é o que decorreu de grave inobservância do dever de cuidado, isto é, que foi praticado com culpa grave".
Em maior detalhamento do que se entende por erro grosseiro, o Acórdão 3327/2019-TCU-Primeira Câmara (relatado pelo Ministro Vital do Rêgo) acrescenta a seguinte definição: "Para fins de responsabilização perante o TCU, considera-se erro grosseiro aquele que pode ser percebido por pessoa com diligência abaixo do normal ou que pode ser evitado por pessoa com nível de atenção aquém do ordinário, decorrente de grave inobservância de dever de cuidado".
Tratando especificamente de convênios, o enunciado do Acórdão 2681/2019-TCU-Primeira Câmara (relatado pelo Ministro Benjamin Zymler) , detalha que o descumprimento de cláusula expressa em termo de convênio pode ser caracterizado como erro grosseiro, segue excerto:
Para fins de responsabilização perante o TCU, pode ser tipificado como erro grosseiro o descumprimento de regra expressa em instrumento de convênio. Tal conduta revela nível de atenção aquém ao de uma pessoa com diligência abaixo do patamar médio, o que configura culpa grave, passível de multa.
Assim, basta que seja configurada a culpa do responsável para ser determinado o ressarcimento ao erário. Nesse sentido, destaco o enunciado transcrito a seguir, publicado no Boletim de Jurisprudência 320/2020, a partir do Acórdão 7982/2020-TCU-Primeira Câmara (Recurso de Reconsideração, Relator Ministro Benjamin Zymler) :
O dever de indenizar os prejuízos ao erário permanece sujeito à comprovação de dolo ou culpa, sem qualquer gradação, como é de praxe no âmbito da responsabilidade aquiliana, inclusive para fins do direito de regresso (art. 37, § 6º, da Constituição Federal) . As alterações promovidas no Decreto-lei 4.657/1942 (Lei de Introdução às Normas do Direito Brasileiro - Lindb) pela Lei 13.655/2018, em especial a inclusão do art. 28, ou mesmo a regulamentação trazida pelo Decreto 9.830/2019, não provocaram modificação nos requisitos necessários para a responsabilidade financeira por débito.
Recapitulando, a conduta culposa atribuída aos gestores dos recursos (o ex-prefeito e o Coordenador Executivo da COMDEC) foi não apresentar a correta documentação comprobatória de parte das despesas realizadas, ou apresentá-las com falhas e inadequações. 
O nexo de causalidade entre a conduta do responsável e o dano apontado se verifica pela não apresentação da documentação comprobatória das despesas, ou apresentá-las com falhas e inadequações, o que impediu a aferição do atingimento do objetivo do repasse, bem como o estabelecimento do liame entre as despesas efetuadas e os recursos federais recebidos, não permitindo, assim, aferir a regularidade na utilização dos recursos, resultando em presunção de dano ao erário. Com efeito, o débito corresponde ao valor total pago nas despesas impugnadas. Se subsiste ou não, analisar-se-á adiante quando do exame das questões de mérito.
Nesse contexto, os ex-gestores deveriam guardar, manter arquivados e apresentar aos órgãos fiscalizadores quando solicitados os documentos relativos às despesas, sem qualquer falha.
Por fim, quanto à existência ou não de ato improbo, vale anotar que o TCU se atém precipuamente à ocorrência de desfalque ou desvio de dinheiros, bens ou valores públicos, ou, ainda, à prática de qualquer ato ilegal, ilegítimo ou antieconômico de que resulte dano ao Erário, não sendo competência sua manifestar-se sobre a ocorrência ou não de ato de improbidade administrativa. 
Também não comporta à espécie qualquer ilação à luz da Lei 8.429/1992, que trata da ação de improbidade administrativa, eis que a atuação do TCU, nos casos como este, tem como objetivo julgar a responsabilidade do gestor de recursos públicos, decorrente da prática de atos de gestão ilegal, ilegítimo ou antieconômico, conforme os ditames constitucionais e legais. 
Ressalte-se que, quando o ato se reveste de improbidade, é o Ministério Público que ajuíza a Ação de Improbidade Administrativa prevista na Lei 8.429/1992, cujas principais sanções estão mencionadas na Constituição (art. 37, § 4º) , quais sejam: suspensão dos direitos políticos, perda da função pública, indisponibilidade dos bens e ressarcimento ao Erário na forma e gradação postas nessa Lei. Nesses casos, faz-se, sim, necessário que o bem jurídico "moralidade administrativa" seja ferido e que haja caracterização de dolo ou culpa do agente público ou privado, juízo este não requerido quando se trata de julgamento de contas pelo TCU.
Indicados os elementos da irregularidade atribuída ao gestor, não carecia a presença de dolo, má-fé ou locupletamento/benefício indevido para sua responsabilização, tampouco a existência de ato improbo, conforme abordado anteriormente. A análise efetuada pautou-se na responsabilização subjetiva, responsabilidade essa aplicada no âmbito do TCU, no caso de dano ao erário. Portanto, a responsabilidade dos ex-gestores no presente caso ficou devidamente configurada a partir da conduta culposa a eles atribuída (que poderia ser afastada se os argumentos de mérito da defesa lograssem êxito em elidir a irregularidade a eles imputada) . 
Portanto, os argumentos preliminares apresentados pela defesa não merecem prosperar, pelos motivos expostos anteriormente. 
Questões de mérito
A irregularidade em comento refere-se a não comprovação da boa e regular aplicação dos recursos repassados pela União, em face da apresentação de documentos falhos para demonstrar a regularidade de parte das despesas realizadas.
Para contextualização dos fatos tratados neste processo, cabe transcrever trechos da análise realizada na instrução preliminar (peça 42) , indicados a seguir, tendo em vista que fundamentou a impugnação dos valores das despesas objeto da citação e, ainda, que os argumentos apresentados em sede de alegações de defesa fizeram menção à referida análise. 
19. Quanto a essas glosas, analisaremos a seguir os valores e os itens de despesa envolvidos, avaliando a pertinência e os motivos relacionados nos pareceres técnicos e financeiros do Tomador de Contas (peças 16 e 21) :
19.1. Óleos Lubrificantes
19.1.1. Valor da Glosa: R$ 2.537,50 (Notas Fiscais às fls. 16, 73 e 89 da peça 9) 
19.1.2. Motivo da Glosa - O apoio logístico descrito no inciso VI do art. 2º do Decreto 7.257/2010 está vinculado às ações de assistência às vítimas do desastre. Tendo em vista que o município não esclareceu, em resposta ao Ofício 81-2013/CENAD/SEDEC-MI, as dúvidas levantadas quanto à utilização desse item de despesa às ações de assistência, não foi possível averiguar a compatibilidade da utilização dos óleos lubrificantes com os objetivos do repasse federal, nos termos do referido Decreto.
19.1.3. Mantem-se, assim, a glosa efetuada pelo Tomador de Contas.
 (...) 
19.3. Aquisição de gêneros alimentícios
19.3.1. Valor da Glosa: R$ 130.050,00 
19.3.2. Motivo da Glosa: Conforme Parecer de peça 16, não foi possível concluir que a população foi alcançada com todas as ações desenvolvidas pelo ente, uma vez que não há nos autos relatório fotográfico, nem lista de beneficiários que assegure a execução das ações de resposta em benefício das vítimas do desastre. 
19.3.3. Há que se ressaltar que a lista de beneficiários é um dos itens previstos no art. 14 do Decreto 7.257/2010, que estabelece o rol de documentos a serem inseridos na prestação de contas. Apesar disso, não foi apresentada.
19.3.4. Além da ausência da relação de beneficiários, principal motivo para a glosa deste item, o Tomador de Contas destacou, da análise do Plano de Trabalho apresentado, que a perspectiva era o atendimento de 2.000 famílias com cesta de alimentos, sendo descrita a composição de cada cesta no anexo I do mesmo documento (fl. 14, peça 9) . Todavia, tendo em vista os quantitativos necessários à composição das cestas, foi possível observar que os itens adquiridos foram insuficientes para a preparação completa das 2.000 cestas, a exemplo do item carne em conserva que demonstrou apenas 50% do necessário. Em adição, observou-se que o valor dos produtos adquiridos na nota fiscal 80 (fl. 42, peça 9) não reflete o valor total da mesma, ou seja, o valor da nota fiscal 80 é de R$ 67.150,00, porém o valor total dos produtos adquiridos corresponde à R$ 57.900,00.  
19.3.5. Considerando os fatos expostos, a glosa referente à aquisição de gêneros alimentícios deve ser mantida.
19.4. Aquisição de Água Mineral 
19.4.1. Valor da Glosa: R$ 4.250,00
19.4.2. Motivo da Glosa: Além da ausência da relação de beneficiários, a nota fiscal 22 não demonstra compatibilidade em termo de unidade para a verificação do atendimento às vítimas do desastre, uma vez que o Plano de Trabalho previa a necessidade de distribuição de 5.000 litros de água, em garrafas de 2 litros para população atingida. Todavia, tal nota fiscal estabelece como unidade da água mineral adquirida o pacote, não sendo detalhadas quantas garrafas possuem o fardo, nem mesmo a quantidade de água contida em cada garrafa.
19.4.3. Dessa forma, a glosa referente à aquisição de água mineral também deve ser mantida.
20. Considerações sobre a aquisição de Madeiras (...) .
 (...) 
23. (...) há que se destacar que o Parecer Financeiro (083/2018 - peça 28) discorreu sobre a seguinte inconsistência quanto ao nexo de causalidade dos gastos com madeiras, sem levar em consideração essa questão, no entanto, em suas conclusões sobre as irregularidades e glosas pertinentes:
Quanto a NF 120 (vol. 1, pág. 168) , no valor de R$ 199.200,00, em nome da empresa R.L Industria de Madeiras e Artefatos Ltda.-ME, consta no processo comprovante de pagamento (vol. 1, pág. 171) em nome de outra empresa, a I T Ferreira Comercial, ambas com CNPJs diferentes. As duas empresas constam na Relação de Pagamentos, a primeira para compra de madeira, a segunda de pregos. É necessário que o responsável esclareça o porquê dessa diferença.
24. Consultando o comprovante de pagamento à fl. 60, peça 9, confirma-se que, de fato, o pagamento com cartão foi realizado à empresa I T Ferreira Comercial, CNPJ 09168567/0001-46, e que não há qualquer nota fiscal em nome dessa empresa para o valor de R$ 199.200,00. Na verdade, há uma nota à peça 9, fl. 57, emitida pela empesa R L Indústria de Madeiras e Artefatos Ltda.-ME, CNPJ 10291610/0001-45, que não foi a beneficiária do pagamento. 
25. Essa falha na documentação comprobatória impede que se estabeleça o nexo de causalidade entre despesas e receitas, o que deve resultar na glosa dos valores despendidos, no importe de R$ 199.200,00.
26. Ante todas essas considerações, o dano ao erário, pelo qual será citato o responsável, deve ser alterado em relação ao que apurou o Tomador de Contas, na forma do quadro a seguir:
Passando ao exame dos argumentos de mérito, observa-se que a narrativa da defesa para todas as despesas impugnadas foi de que as ações estavam previstas no plano de trabalho aprovado pelo ministério, de que houve efetivamente o fornecimento dos produtos, com a apresentação de documentação fiscal devidamente atestada. Também trouxe argumentos específicos a depender da despesa. Tendo em vista os argumentos/elementos transcritos anteriormente que fundamentaram a impugnação das despesas, analisar-se-á separadamente cada uma delas, em cotejo com as alegações de defesa apresentadas, destacando preliminarmente considerações acerca da prestação de contas dos recursos.
Dos Fundamentos da Análise do órgão repassador
Com base no § 2º do art. 4º da Portaria MI 88/2012, que disciplina os procedimentos de prestação de contas do órgão, quando a resposta elaborada pelo ente beneficiário, no caso de reprovação, abordar elementos não avaliados na análise da prestação de contas e considerados relevantes pela unidade técnica, essa poderá reconsiderar, parcial ou totalmente, a conclusão dos pareceres emitidos.
O art. 5º da Portaria MI 24/2018 estabeleceu procedimento de análise de prestação de contas final apresentada pelo ente e visa avaliar o atingimento dos objetivos mediante provas documentais apresentadas pelo beneficiário do apoio federal, em consonância aos documentos legalmente previstos nos termos do Decreto 7.257/2010.
No que tange ao cumprimento do objeto (segundo a portaria) , a análise se baseia na apuração da compatibilidade entre as atividades realizadas pelo ente e aquelas aprovadas previamente pela SEDEC, em conformidade com as ações de resposta descritas nos incisos V a VII do art. 2º do Decreto 7.257/2010.
No que tange ao atingimento dos objetivos, a avaliação deve se pautar na verificação da aplicação dos recursos em ações de resposta de interesse público para proteção imediata da população atingida.
Ressalta-se ainda que, com fulcro no § 1º, inciso III, do art. 1ºA da Lei 12.340/2010, a fiscalização do atendimento às metas físicas nos casos de ações de resposta é dispensada, devido a não obrigatoriedade da apresentação de plano de trabalho e, em sua maioria, envolverem bens perecíveis, de pronto consumo, não se mantendo íntegros até ao final do processo de enfrentamento da situação calamitosa. 
Portanto, o atingimento dos objetivos, para fins deste parecer, é inferido mediante ausência de apontamentos de irregularidades nos autos processuais quanto à finalidade e à emergencialidade das ações, à observância dos dispostos no Decreto 7.257/2010, bem como outros documentos comprobatórios.
Vale destacar que todas as análises se baseiam em aspectos formais, na finalidade e no interesse público da execução dos recursos, sob o princípio da verdade material das informações documentadas e da presunção de legalidade e legitimidade dos atos administrativos que compõem os autos, bem como dos dispostos nos §§ 2º e 3º do art. 1ºA da Lei 12.340/2010, nos arts. 14º e 15º do Decreto 7.257/2010 e nos arts. 2º, 3º e 4º da Portaria 88/2012 do MI. 
Saliente-se ainda que a aprovação das ações desenvolvidas pelo ente se dá somente nos casos em que o cumprimento de objeto e o atingimento dos objetivos são demonstrados concomitantemente, havendo sugestão de glosa dos recursos executados quando, em determinada atividade desenvolvida, um dos dois requisitos não é verificado.
Prestação de Contas
Na prestação de contas, o ente beneficiário deve observar o disposto na Lei 12.340/2010 (dispôs sobre as transferências de recursos da União aos órgãos e entidades dos Estados, Distrito Federal e Municípios para a execução de ações de prevenção em áreas de risco de desastres e de resposta e de recuperação em áreas atingidas por desastres - em especial §§ 2º e 3º do art. 1ºA) , no Decreto 7.257/2010 (dispõe sobre as transferências de recursos para ações de socorro, assistência às vítimas, restabelecimento de serviços essenciais e reconstrução nas áreas atingidas por desastre - em especial arts. 14º e 15º) e na Portaria 88/2012 do MI (disciplina os procedimentos de prestação de contas do órgão, quando a resposta elaborada pelo ente beneficiário - em especial arts. 2º, 3º e 4º) vigente à época.
O ente beneficiado deve prestar contas das ações de prevenção, de resposta e de recuperação ao órgão responsável pela transferência de recursos e aos órgãos de controle competentes (art. 1ºA, § 2º, inciso V) .
Os seguintes documentos comporão a prestação de contas: I- relatório de execução físico-financeira; II - demonstrativo da execução da receita e despesa, evidenciando os recursos recebidos e eventuais saldos; III - relação de pagamentos e de bens adquiridos, produzidos ou construídos; V - extrato da conta bancária específica do período do recebimento dos recursos e conciliação bancária, quando for o caso; VI - relação de beneficiários, quando for o caso; VII - cópia do termo de aceitação definitiva da obra ou serviço de engenharia, quando for o caso; e VIII - comprovante de recolhimento do saldo de recursos, quando houver (art. 14 do Decreto) . 
Após a instrução processual da prestação de contas encaminhada pelo ente beneficiário, unidade técnica do ministério emitirá parecer quanto ao cumprimento do objeto e atingimento dos objetivos da transferência, e procederá à análise financeira da parte do objeto pactuado aprovado, em caso de aprovação parcial da prestação de contas (art. 3º) . No caso de glosa de recursos, parcial ou total, o ente beneficiário deve devolver os recursos ou complementar eventuais informações, saneamento de pendências apontadas no parecer técnico e/ou financeiro, ou apresentar justificativa embasada em fatos novos ou que não tenham sido considerados na análise da prestação de contas (art. 4º) .
Parecer Técnico - Parecer 03/2017/SEDEC/CENAD/CGMO (peça 16) 
As informações requeridas ao ente municipal não foram prestadas, quais sejam: sobre a utilização de óleos lubrificantes no abastecimento de lanchas, motosserras e outros equipamentos de apoio (Ofício 81-2013/CENAD/SEDEC-MI) ; sobre necessidade de complementação da documentação da prestação de contas (Ofício 797/2013 - CGCONV/DGI/SECEX/MI) , conforme Parecer 03/2017/SEDEC/CENAD/CGMO (peça 16, p. 4) .
Em relação à aquisição de óleo lubrificante, considerou que não foi possível averiguar compatibilidade da ação com a legislação vigente (não cumprimento do objeto) .
Quanto aos gêneros alimentícios e água mineral, considerou que não foi possível inferir que a população foi alcançada com todas as ações desenvolvidas pelo ente, uma vez que não há nos autos relatório fotográfico, nem lista de beneficiários que assegure a execução das ações de resposta em benefício das vítimas do desastre. Ressaltou que a necessidade da apresentação de lista de beneficiários para comprovação das ações desenvolvidas pelo ente foi informada ao município por meio do Ofício 81-2013/CENAD/SEDEC-M (não atingimento dos objetivos) .
Óleos Lubrificantes
Não foi questionado se esse tipo de despesa não poderia se vincular às ações de assistência às vítimas, em consonância com o art. 2º do Decreto 7.257/2010, como entendeu as defesas. Pela natureza do gasto, poderia, a depender da utilização do produto. Inclusive a aquisição desse produto consta do plano de trabalho apresentado ao ministério, conforme elas trouxeram. 
A instrução de citação, seguindo o entendimento daquela pasta, deixou registrado que esta despesa poderia se enquadrar em apoio logístico descrito no inciso VI, art. 2º, daquela norma, estando assim vinculada às ações de assistência às vítimas do desastre. Todavia, a utilização do produto deveria ser compatível com aquelas ações, como o abastecimento de veículos ou equipamentos de apoio àquelas ações, por exemplo. 
No Parecer 03/2017/SEDEC/CENAD/CGMO (peça 16) , o órgão repassador, ao analisar a ação desenvolvida pelo beneficiário dos recursos, informou que "Apesar de ser rotineiro o uso de misturas de óleos lubrificantes e combustíveis para abastecimento de motores dois tempos, também é usual a manutenção de motores por tais óleos". Também que a "atividade de manutenção posterior às ações de resposta não corresponde à ação de apoio logístico". Ao ser demandado sobre o assunto, o município permaneceu silente, e o órgão impugnou a despesa, por não ter sido possível averiguar a compatibilidade da utilização dos óleos lubrificantes com os objetivos do repasse federal. 
O cerne da questão, portanto, é a ausência de comprovação quanto à utilização desse item de despesa nas ações de assistência.
Ainda que o ente tenha apresentado a documentação de prestação de contas dos recursos repassados, em relação ao item de despesa em apreço, não prestou as informações demandadas pelo órgão à época (em 2013) , quando a vigência do ajuste se expirou (agosto/2013) . Buscou-se na ocasião elementos que indicassem a utilização de óleos lubrificantes no abastecimento de lanchas, motosserras e outros equipamentos de apoio (Ofício 81-2013/CENAD/SEDEC-MI) usados nas ações de resposta, e a ausência dessa informação levou o órgão repassador a considerar o não cumprimento do objeto nesse item de despesa, por não ser possível averiguar compatibilidade da ação com a legislação vigente, na presunção de que o produto pode ter sido utilizado para atividade de manutenção e não de apoio logístico. Caberia ao ente beneficiado, por meio de seus gestores, provar o uso do produto nas ações declaradas, o que não ocorreu quando da prestação de contas em 2013, tampouco agora em sede de alegações de defesa.
Gêneros alimentícios e água mineral 
Não se questiona a previsão dessas despesas no plano de trabalho, tampouco se houve a aquisição dos produtos, inclusive o órgão repassador entendeu pelo cumprimento do objeto para tais despesas. 
O cerne da questão é o não atingimento dos objetivos, por não ter sido possível ao órgão repassador concluir que a população foi alcançada com essas ações, uma vez que não há nos autos relatório fotográfico, tampouco lista de beneficiários que assegurasse a execução das ações de resposta em benefício das vítimas do desastre. 
Em que pese o referido relatório não constar expressamente nas normas vigentes à época, a apresentação da lista de beneficiários é um dos documentos previstos no decreto mencionado para comprovação das ações desenvolvidas pelo ente, além de ter sido demandada pelo órgão à época (Ofício 81-2013/CENAD/SEDEC-M) . Ao não a apresentar, é válido o órgão repassador considerar o não atingimento dos objetivos nesses itens de despesa. Caberia ao ente beneficiado, por meio de seus gestores, apresentar esses elementos, o que não ocorreu quando da prestação de contas em 2013, tampouco agora em sede de alegações de defesa.
  Quanto às demais impropriedades listadas pelo órgão repassador acerca dessas despesas, entende-se que não se mostram suficientes, por si sós, para impugnação delas, tampouco são conclusivas ou inquestionáveis.
O órgão entendeu que os itens adquiridos de gêneros alimentícios foram insuficientes para a preparação completa das 2.000 cestas previstas, a exemplo do item carne em conserva, que demonstrou apenas 50% do necessário. Todavia, nas duas notas fiscais relativas ao fornecimento de gêneros alimentícios (peça 56-57) , constam 2 mil latas de carne em conserva em cada aquisição, suficientes, portanto. A nota fiscal 80 apresenta, ao contrário do apontamento, como valor da nota o mesmo valor total dos produtos.
Em relação à aquisição de água mineral, as duas notas fiscais relativas ao fornecimento desse produto (peça 56-57) o indicam de forma distinta (descrição e unidade de medida) , mas no mesmo custo unitário e total: 2,5 mil pet de 2 litros (NF 80) ou 2,5 mil pcte (NF 22) . Ainda que o segundo documento não tenha especificado com clareza a quantidade (se o pacote se refere a 2 litros cada) , não se mostra razoável deduzir aquisição em quantidade inferior ao previsto, já que os dois prestadores forneceram o produto no mesmo valor e o contexto indica na mesma quantidade, totalizando 5.000 litros de água, conforme previsto no plano de trabalho. 
Logo, persiste a impugnação dessas despesas, mas tendo por fundamento apenas o não atingimento dos objetivos pela ausência de apresentação da lista de beneficiários para comprovação das ações desenvolvidas pelo ente em favor da população atingida pelo desastre.
Madeiras
Inicialmente, registra-se que não se questionou se a compra de madeiras se enquadrava nos objetivos do Decreto 7.257/2010 e se os quantitativos adquiridos estavam compatíveis com os valores apresentados no plano de trabalho. 
O cerne da questão é a falha na documentação comprobatória, impedindo que se estabeleça o nexo de causalidade entre despesa e recursos repassados. A própria defesa admite que uma empresa faturou a despesa, enquanto outra totalmente distinta recebeu o pagamento correspondente ao valor daquela despesa, sob a justificativa de que a fornecedora do produto não tinha condições de receber o pagamento via cartão. 
Ainda que a legislação exigisse essa modalidade de pagamento, como regra, não poderia o ente realizar o pagamento a terceiro que não o efetivo fornecedor do produto. Se o pagamento ocorresse ao emitente da nota fiscal, empresa R L Industria de Madeiras e Artefatos Ltda. ME, por meio de transferência bancária de valores da conta específica/cartão, por exemplo, estaria demonstrado o referido nexo de causalidade, e a eventual incorreção da modalidade de pagamento seria uma impropriedade apenas. Ao realizar o pagamento a terceiro, empresa I T Ferreira Comercial, o ente, por meio de seus gestores, deixou de comprovar o referido nexo causal. Aliás, o suposto repasse desta empresa (beneficiário do pagamento com cartão da Defesa Civil) ao representante daquela empresa (supostamente fornecedora do produto) posteriormente à transação não ficou evidenciado, apenas constou do relato das alegações de defesa. 
Persiste, portanto, a ausência de nexo de causalidade entre a despesa relativa à NF 120, no valor de R$ 199.200,00, em nome da empresa R L Industria de Madeiras e Artefatos Ltda.-ME, e os recursos repassados, que financiaram o pagamento via cartão na mesma importância realizado à empresa I T Ferreira Comercial, que não forneceu o produto. A empresa que supostamente forneceu o produto não foi a beneficiária do pagamento.
Logo, não ficou comprovada a boa e regular aplicação dos recursos, em face da apresentação de documentos falhos para demonstrar a regularidade de parte das despesas realizadas com recursos financeiros repassados. Persiste, portanto, o débito atribuído ao espólio do ex-prefeito, em solidariedade com o Coordenador Executivo da COMDEC.
Análise da boa-fé do ex-prefeito e do Coordenador Executivo da COMDEC
De acordo com os precedentes desta Corte de Contas, mais precisamente nos termos do Acórdão 1894/2018-TCU-Segunda Câmara, da relatoria do Ministro Augusto Nardes, dentre outros, "a boa-fé deve ser aferida objetivamente, sendo necessário constatar algum ato ou fato capaz de caracterizar a conduta zelosa e diligente do responsável, mediante prova nos autos". Em outro julgado, Acórdão 7936/2018-TCU-Segunda Câmara, da relatoria do Ministro Augusto Sherman, foi estabelecido que "a análise da conduta é feita sob o ponto de vista objetivo, sem que seja necessária a comprovação de má-fé (dolo) , mas apenas da ausência de boa-fé objetiva, para a responsabilização do agente". 
A boa-fé não pode ser presumida ou acatada a partir de mera alegação, devendo ser demonstrada e comprovada a partir dos elementos que integram os autos, corroborada em contexto fático propício ao reconhecimento dessa condição em favor do responsável. Neste processo, entende-se que os argumentos de defesa do ex-prefeito e do Coordenador Executivo da COMDEC não merecem prosperar, pelos motivos expostos anteriormente, mantendo a responsabilidade deles, e não vieram acompanhados de elementos suficientes para evidenciar a boa-fé deles, a partir de atitudes concretas dos responsáveis tendentes a atenuar ou impedir a irregularidade que lhes foi imputada.
Ante o exposto, os responsáveis Raymundo Nonato Lopes (CPF: XXX.427.232-XX) e Diemis Bentes Arruda (CPF: XXX.037.672-XX) devem ter suas contas julgadas irregulares. Quanto à aplicação da multa prevista no art. 57 da Lei 8.443/1992, será proposta em relação a Diemis, dada a ausência de prescrição da pretensão punitiva, e não será a Raymundo, em face do seu falecimento. Cabe destacar o enunciado do Acórdão 7833/2010-TCU-Primeira Câmara, relatado pelo Ministro Valmir Campelo, in verbis: 
ENUNCIADO: 
O falecimento de responsável antes de proferido o acórdão condenatório impossibilita a aplicação de multa, já que a sanção pecuniária, por ser intuitu personae, não pode ultrapassar a pessoa do falecido. Tal circunstância, contudo, não impede a condenação em débito, haja a vista a possibilidade de responsabilização dos sucessores até o limite do valor do patrimônio transferido.
Ajuste das datas dos fatos geradores das parcelas do débito
Por se tratar de impugnação parcial de despesas, entende-se que débito no valor original de R$ 336.037,50 não deve ter como data de ocorrência a data do crédito do repasse na conta do convenente - 16/8/2012 (extrato à peça 9, p. 99) , como constou da citação, mas as datas dos pagamentos correspondentes às despesas impugnadas, cujos dados constam da relação de pagamentos (peça 9, p. 10) . Tal procedimento está sendo adotado porque houve a aplicação financeira dos recursos, com parte das despesas impugnadas, o que atende ao disposto na IN TCU 71/2012 (art. 9º, inc. II) , tornando desnecessário refazer a citação. As parcelas do débito com as respectivas datas de ocorrência são indicadas a seguir:
	Data de ocorrência
	Valor histórico (R$) 
	NF

	11/9/2012
	1.287,50
	548

	5/10/2012
	625,00
	649

	8/11/2012
	625,00
	689

	10/9/2012
	67.150,00
	22

	11/9/2012
	67.150,00
	80

	17/9/2012
	199.200,00
	120

Prescrição da Pretensão Punitiva
	Vale ressaltar que a pretensão punitiva do TCU, conforme Acórdão 1441/2016-TCU-Plenário, Relator: Benjamin Zymler, que uniformizou a jurisprudência acerca dessa questão, subordina-se ao prazo geral de prescrição indicado no art. 205 do Código Civil, que é de dez anos, contado da data de ocorrência da irregularidade sancionada, nos termos do art. 189 do Código Civil, sendo este prazo interrompido pelo ato que ordenar a citação, a audiência ou a oitiva do responsável.
No caso em exame, não ocorreu a prescrição, uma vez que a irregularidade sancionada se deu no período entre 10/9/2012 a 8/11/2012 e o ato de ordenação da citação ocorreu em 17/6/2020 (peça 44) .
CONCLUSÃO
	Em face da análise promovida na seção "Exame Técnico", verifica-se que os responsáveis não lograram comprovar a boa e regular aplicação dos recursos. Propõe-se rejeitar as alegações de defesa dos responsáveis, uma vez que não foram suficientes para sanar a irregularidade a eles atribuída e nem afastar o débito apurado. Ademais, inexistem nos autos elementos que demonstrem a boa-fé dos responsáveis ou a ocorrência de outras excludentes de culpabilidade.
Verifica-se também que não houve a prescrição da pretensão punitiva, conforme análise já realizada.
	Tendo em vista que não constam dos autos elementos que permitam reconhecer a boa-fé dos responsáveis, Raymundo Nonato Lopes (CPF: XXX.427.232-XX) e Diemis Bentes Arruda (CPF XXX.037.672-XX) , sugere-se que as suas contas sejam julgadas irregulares, nos termos do art. 202, § 6º, do Regimento Interno do TCU, com a imputação do débito atualizado monetariamente e acrescido de juros de mora, nos termos do art. 202, § 1º do Regimento Interno do TCU, descontado o valor eventualmente recolhido, a um deles (Diemis) , em solidariedade com o espólio de outro (Raymundo) .
Propõe-se a aplicação da multa prevista no art. 57 da Lei 8.443/1992 a Diemis, e não a Raymundo, em face do seu falecimento.
Por fim, como não houve elementos que pudessem modificar o entendimento acerca da irregularidade em apuração, mantém-se a matriz de responsabilização presente no processo (peça 42) , apenas ressalvando que o contexto fático ensejou a responsabilização do débito ao espólio de Raymundo, dado o seu falecimento, e que as parcelas do débito e respectivos fatos geradores correspondem aos pagamentos das despesas impugnadas.
PROPOSTA DE ENCAMINHAMENTO
Ante o exposto, submetem-se os autos à apreciação, para envio ao Ministério Público junto ao TCU, e posterior encaminhamento ao Gabinete do Exmo. Sr. Ministro-Relator Antônio Anastasia:
rejeitar as alegações de defesa apresentadas pelo espólio de Raymundo Nonato Lopes (CPF: XXX.427.232-XX) e pelo responsável Diemis Bentes Arruda (CPF: XXX.037.672-XX) ; 
julgar irregulares, nos termos dos arts. 1º, inciso I, 16, inciso III, alínea "c", da Lei 8.443/1992, c/c os arts. 19 e 23, inciso III, da mesma Lei, as contas dos responsáveis Raymundo Nonato Lopes (CPF: XXX.427.232-XX) e Diemis Bentes Arruda (CPF: XXX.037.672-XX) , condenando o espólio de Raymundo Nonato Lopes e o responsável Diemis Bentes Arruda, solidariamente, ao pagamento das importâncias a seguir especificadas, atualizadas monetariamente e acrescidas dos juros de mora, calculadas a partir das datas discriminadas até a data da efetiva quitação do débito, fixando-lhes o prazo de quinze dias, para que comprovem, perante o Tribunal, o recolhimento das referidas quantias aos cofres do Tesouro Nacional, nos termos do art. 23, inciso III, alínea "a", da citada lei, c/c o art. 214, inciso III, alínea "a", do Regimento Interno do TCU;
	Débito solidário relacionado ao espólio de Raymundo Nonato Lopes e o responsável Diemis Bentes Arruda:
	Data de ocorrência
	Valor histórico (R$) 

	10/9/2012
	67.150,00

	11/9/2012
	1.287,50

	11/9/2012
	67.150,00

	17/9/2012
	199.200,00

	5/10/2012
	625,00

	8/11/2012
	625,00

                   Valor atualizado do débito (com juros) em 31/5/2022: R$ 600.234,88 (peça 86) .aplicar ao responsável Diemis Bentes Arruda (CPF: XXX.037.672-XX) a multa prevista no art. 57 da Lei 8.443/1992 c/c o art. 267 do Regimento Interno do TCU, fixando-lhe o prazo de quinze dias, a contar da notificação, para que comprove, perante o Tribunal (art. 214, III, alínea "a", do Regimento Interno do TCU) , o recolhimento da dívida aos cofres do Tesouro Nacional, atualizada monetariamente desde a data do acórdão proferido pelo Tribunal até a do efetivo recolhimento, se paga após o vencimento, na forma da legislação em vigor;
autorizar, desde logo, a cobrança judicial das dívidas, caso não atendidas as notificações, na forma do disposto no art. 28, inciso II, da Lei 8.443/1992;
autorizar também, desde logo, se requerido, com fundamento no art. 26 da Lei 8.443, de 1992, c/c o art. 217, §§ 1º e 2º do Regimento Interno do TCU, o parcelamento da (s) dívida (s) em até 36 parcelas, incidindo, sobre cada parcela, corrigida monetariamente, os correspondentes acréscimos legais, fixando-lhes o prazo de quinze dias, a contar do recebimento da notificação, para comprovarem, perante o Tribunal, o recolhimento da primeira parcela, e de trinta dias, a contar da parcela anterior, para comprovar os recolhimentos das demais parcelas, devendo incidir, sobre cada valor mensal, atualizado monetariamente, os juros de mora devidos, no caso do débito, na forma prevista na legislação em vigor, alertando os responsáveis de que a falta de comprovação do recolhimento de qualquer parcela importará o vencimento antecipado do saldo devedor, nos termos do § 2º do art. 217 do Regimento Interno deste Tribunal; 
enviar cópia do Acórdão a ser prolatado à Procuradoria da República no Estado do Amazonas, nos termos do § 3º do art. 16 da Lei 8.443/1992, c/c o § 7º do art. 209 do Regimento Interno do TCU, para adoção das medidas cabíveis; e
enviar cópia do Acórdão que vier a ser proferido ao Ministério do Desenvolvimento Regional e aos responsáveis, para ciência;
informar à Procuradoria da República no Estado do Amazonas, ao Ministério do Desenvolvimento Regional e aos responsáveis que a presente deliberação, acompanhada do Relatório e do Voto que a fundamenta, está disponível para a consulta no endereço www.tcu.gov.br/acordaos, além de esclarecer que, caso requerido, o TCU poderá fornecer sem custos as correspondentes cópias, de forma impressa; e
informar à Procuradoria da República no Estado do Amazonas que, nos termos do parágrafo único do art. 62 da Resolução TCU 259/2014, os procuradores e membros do Ministério Público credenciados nesta Corte podem acessar os presentes autos de forma eletrônica e automática, ressalvados apenas os casos de eventuais peças classificadas como sigilosas, as quais requerem solicitação formal."
3. A seguir, o Parecer Ministério Público junto ao Tribunal de Contas da União.
"PARECER
		À vista dos elementos contidos nos autos, manifestamo-nos de acordo com a proposta da Secex-TCE (peça 90) , sem prejuízo das nossas considerações sobre a aferição da prescrição da pretensão punitiva, adiantando que ela não ocorreu nos presentes autos com base no art. 205 do Código Civil/2002, entendimento do Acórdão 1441/2016-TCU-Plenário adotado pela unidade técnica, e que tampouco ocorreria por aplicação da Lei 9.873/99 (Lei da Prescrição Administrativa) , entendimento defendido pela Procuradora-Geral do MP/TCU no julgamento do TC Processo 032.048/2016-5 - ao qual nos alinhamos a análise realizada neste parecer - em atenção a decisões de ambas as turmas do STF posteriores ao  mencionado Acórdão 1441/2016-TCU-Plenário (1.ª Turma: MS 32.201, DJe-173, 4/8/2017; 2.ª Turma: MS 35.512-AgR, DJe-135, 19/6/2019 e MS 36.067, DJe-234, 28/10/2019) .
Nesse sentido, a Lei 9.873/99 (alterada pela Lei 11.941/09) estabelece prazo de prescrição para o exercício da ação punitiva pela Administração Pública Federal, dispondo ainda sobre o termo inicial e as causas de interrupção da respectiva contagem:
Art. 1o  Prescreve em cinco anos a ação punitiva da Administração Pública Federal, direta e indireta, no exercício do poder de polícia, objetivando apurar infração à legislação em vigor, contados da data da prática do ato ou, no caso de infração permanente ou continuada, do dia em que tiver cessado.
§ 1o  Incide a prescrição no procedimento administrativo paralisado por mais de três anos, pendente de julgamento ou despacho, cujos autos serão arquivados de ofício ou mediante requerimento da parte interessada, sem prejuízo da apuração da responsabilidade funcional decorrente da paralisação, se for o caso.
§ 2o  Quando o fato objeto da ação punitiva da Administração também constituir crime, a prescrição reger-se-á pelo prazo previsto na lei penal.
Art. 2o  Interrompe-se a prescrição da ação punitiva: 
I - pela notificação ou citação do indiciado ou acusado, inclusive por meio de edital; 
II - por qualquer ato inequívoco, que importe apuração do fato;
III - pela decisão condenatória recorrível.
IV - por qualquer ato inequívoco que importe em manifestação expressa de tentativa de solução conciliatória no âmbito interno da administração pública federal.  (grifamos) 
Com efeito, a contagem do prazo prescricional será interrompida e restituída na integralidade sempre que verificada a ocorrência de alguma das hipóteses legais, não havendo vedação legal no sentido de que esse prazo seja interrompido mais de uma vez, como ocorrido no presente caso, haja vista a ocorrência de várias hipóteses interruptivas desde a ocorrência das irregularidades entre 10/9/2012 e 8/11/2012, cada qual restituindo a integralidade do prazo prescricional previsto na Lei 9.873/99, podendo-se citar, como exemplo, a notificação de 16/1/2013 (peça 6, fl. 9) , o encaminhamento de denúncia em 21/7/2014 (peça 15) , o parecer técnico de 19/1/2017 (peça 16) e a manifestação do tomador de contas em 30/5/2018 (peça 32) .
Dito isso, nota-se que, além de não ter havido a prescrição decenal da pretensão punitiva prevista no Código Civil de 2002 (conforme sustenta a unidade técnica - peça 90, itens 83/84) , também não ocorreu a prescrição quinquenal prevista na Lei 9.873/1999. A Administração Pública não demorou mais de cinco anos para iniciar a apuração dos fatos, tampouco deixou de movimentar o processo por três anos.  
Assim sendo, à vista dos elementos presentes nos autos, aquiescemos à proposta de encaminhamento defendida pela Secex-TCE (peça 90) em sua integralidade.
Por oportuno, registramos a juntada de memorial pelo responsável Diemis Bentes Arruda à peça 96."

Maria das Gracas Colares Izel Lopes, Isaac Luiz Miranda Almas (12.199/OAB-AM) e outros, representando Raymundo Nonato Lopes; Luana Nunes Arruda (13.196 /OAB-AM), representando Diemis Bentes Arruda.

Procurador Marinus Eduardo De Vries Marsico.

TOMADA DE CONTAS ESPECIAL. MUNICÍPIO DE IRANDUBA/AM. REPASSE. TERMO DE COMPROMISSO. NÃO COMPROVAÇÃO DA REGULAR APLICAÇÃO DOS RECURSOS REPASSADOS PELA UNIÃO. CONTAS IRREGULARES. DÉBITO. FALECIMENTO DE UM DOS RESPONSÁVEIS. MULTA.

TOMADA DE CONTAS ESPECIAL (TCE)

Secretaria de Controle Externo de Tomada de Contas Especial (SecexTCE).

Trata-se de tomada de contas especial instaurada pelo Ministério do Desenvolvimento Regional, em desfavor de Raymundo Nonato Lopes (CPF: 009.427.232-87) e Diemis Bentes Arruda (CPF: 493.037.672-68) , em razão de não comprovação da regular aplicação dos recursos repassados pela União, por força da Portaria 429/2012, do Ministério da Integração Nacional (peça 3) , à Coordenadoria Municipal de Defesa Civil - COMDEC do município de Iranduba (AM) , para a execução de ações de socorro, assistência e restabelecimento de serviços essenciais.
2. Foi estabelecido o Termo de Compromisso 141/2012, registro Siafi 672677, no valor de R$ 521.760,00, sem previsão de contrapartida do convenente. O termo teve vigência de 2/8/2012 a 1/8/2013, com prazo para apresentação da prestação de contas até 1/9/2013. Os repasses da União totalizaram R$ 521.760,00 e foram realizados em 13/8/2012 (peça 5) .
3. A instauração da Tomada de Contas Especial foi motivada por irregularidades referentes a aquisição de óleos lubrificantes, gêneros alimentícios, água mineral e madeira que resultaram no dano de R$ 214.837,50 (valor original) .
4. A Secex-TCE propõe rejeitar as alegações de defesa dos responsáveis, julgar irregulares suas contas e aplicar multa ao Sr. Diemis Bentes Arruda. O Ministério Público se manifestou conforme a proposta da unidade técnica.
5. Adoto como minhas razões de decidir o parecer da SecexTCE, sem prejuízo de tecer algumas considerações.
6. Primeiramente declaro que estou de acordo com o entendimento exposto pelo Membro do Ministério Público junto ao TCU em seu parecer, transcrito no relatório, no que se refere ao fato de não ter havido prescrição decenal da pretensão punitiva prevista no Código Civil de 2002 (conforme sustenta a unidade técnica - peça 90, itens 83/84) . De igual forma, também não ocorreu a prescrição quinquenal prevista na Lei 9.873/1999 pois a Administração Pública não demorou mais de cinco anos para iniciar a apuração dos fatos, tampouco deixou de movimentar o processo por três anos.
7. Passo a avaliar a participação dos responsáveis no caso em análise. Com relação ao responsável Raymundo Nonato Lopes, Prefeito do Município de Iranduba no período de 1/1/2009 a 31/12/2012, destaca-se a ocorrência de seu falecimento, em 12/9/2020, durante a fase de citação. De forma a possibilitar a defesa, o espólio do Sr. Raymundo foi citado na pessoa de sua herdeira a Sra. Maria das Graças Colares Izel Lopes.
8. A Sra. Maria das Graças Colares Izel Lopes, viúva e administradora do espólio de Raymundo Nonato Lopes, foi regularmente citada (peça 82) . Ela permaneceu silente com relação às irregularidades apontadas. Solicitou, contudo, o arquivamento do processo ao alegar que não haveria bens a inventariar, o que não é motivo para arquivamento deste processo (peça 87) . Apesar disso, foram considerados os argumentos apresentados pelos procuradores do ex-prefeito à época como sendo do espólio.
9. Com relação ao outro responsável, o Sr. Diemis Bentes Arruda, não houve a sua inclusão na TCE pelo tomador de contas. Contudo, há evidências de sua participação na irregularidade verificada. Nomeado pelo então prefeito como Coordenador Executivo da COMDEC (Portaria 1018/2012 - peça 9, p. 11) , ambos eram responsáveis pela gestão e execução dos recursos federais em comento.
10. O responsável Diemis Bentes Arruda procedeu a juntada de memorial sem, contudo, trazer novos elementos para análise (peça 96) .
11. As alegações dos responsáveis foram as mesmas e, por isso, serão analisadas em conjunto. Preliminarmente, indicaram que não teria havido dolo, ato improbo, culpa grave ou erro grosseiro. 
12. Como bem apresentado pela unidade técnica, deve ser ressaltado que o TCU avalia a responsabilidade subjetiva dos agentes públicos ou particulares que se relacionam com o poder público. Dessa forma, no âmbito desta Corte de Contas, a obrigação de ressarcir o erário prescinde da comprovação de dolo ou má-fé ou locupletamento/benefício indevido. É suficiente quantificar o dano, identificar a conduta do responsável que caracterize sua culpa, por imprudência, imperícia ou negligência, e demonstrar o nexo de causalidade entre a conduta culposa (stricto sensu) e a irregularidade que provocou o prejuízo.
13. No caso em análise, a conduta culposa atribuída aos gestores dos recursos (o ex-prefeito e o Coordenador Executivo da COMDEC) foi a de não apresentar a correta documentação comprobatória de parte das despesas realizadas, ou apresentá-las com falhas e inadequações não permitindo, assim, aferir a regularidade na utilização dos recursos, resultando em presunção de dano ao erário.
14. Passo a descrever as irregularidades verificadas.
15. No que se refere à compra de óleos lubrificantes, os responsáveis não conseguiram comprovar a sua utilização nas ações de assistência tendo em vista que não foram esclarecidas as dúvidas levantadas quanto à utilização desse item de despesa com os objetivos referentes às ações de assistências previstas no Decreto 7.252/2010 no valor de R$ 2.537,50. 
16. No que se refere a aquisição de gêneros alimentícios, no valor de R$ 130.050,00, as notas fiscais encaminhadas apresentam itens suficientes para a preparação das 2.000 cestas previstas. Contudo, não existem nos autos elementos capazes de comprovar que a população foi alcançada com todas as ações desenvolvidas pelo ente, uma vez que não há nos autos relatório fotográfico, nem lista de beneficiários que assegure a execução das ações de resposta em benefício das vítimas do desastre. 
17. Em relação à aquisição de água mineral, no valor de R$ 4.250,00, da mesma forma, não houve a comprovação da utilização pela população. 
18. Dessa forma, persiste a impugnação dessas despesas (água e gêneros alimentícios) , mas tendo por fundamento apenas o não atingimento dos objetivos pela ausência de apresentação da lista de beneficiários para comprovação das ações desenvolvidas pelo ente em favor da população atingida pelo desastre.
19. O último item a ser analisado se refere aquisição de madeira no valor de R$ 199.200,00. Não houve documentação que comprovasse o nexo de causalidade entre a despesa e os recursos repassados pois a empresa que supostamente forneceu o produto não foi a beneficiária do pagamento de tal forma que os gestores não conseguiram comprovar a boa e regular aplicação dos recursos repassados pela União.
20. Em conclusão, devem ser julgadas irregulares as contas dos responsáveis Raymundo Nonato Lopes (CPF: 009.427.232-87) e Diemis Bentes Arruda (CPF: 493.037.672-68) , além da aplicação de multa prevista no art. 57 da Lei 8.443/1992 a Diemis Bentes Arruda.
Face ao exposto, voto no sentido de que o Tribunal adota o acórdão que ora submeto à apreciação deste Colegiado.
TCU, Sala das Sessões, em 11 de outubro de 2022.
ANTONIO ANASTASIA 
Relator